【裁判字號】    99,自,20
【裁判日期】    990921
【裁判案由】    業務過失傷害
【裁判全文】
臺灣臺中地方法院刑事判決                99年度自字第20號
自  訴  人  甲○○
自訴代理人  蔡瑞煙  律師
被      告  丙○○
選任辯護人  黃清濱  律師
            林孟毅  律師
上列被告因業務過失傷害案件，經自訴人提起自訴，本院判決如
下：
    主  文
丙○○無罪。
    理  由
一、自訴意旨略以：被告丙○○係財團法人佛教慈濟綜合醫院臺
    中分院（以下簡稱慈濟醫院臺中分院）之骨科醫師，於民國
    97年3月4日為自訴人甲○○之右股骨幹遠端骨折及右足踝開
    放性傷口，施行開放性復位併鋼板內固定術（即LCP ），惟
    自訴人在手術後病情不但未改善，且傷口感染持續惡化；另
    經由放射線X光檢查，發現手術鋼板上之鋼釘竟有5支並未固
    定，因此於同年5月26日轉往國軍臺中803總醫院附設民眾診
    療服務處（以下簡稱國軍臺中803 醫院）治療，竟發現被告
    丙○○手術疏失傷及自訴人股動脈而斷裂，又隱匿病情未及
    時治療，造成動脈傷口肌肉及周邊組織持續出血細菌感染，
    骨髓炎及壓迫血管斷裂處形成假性血管瘤。而於97年5 月26
    日至同年7月14間，自訴人分別陸續在國軍臺中803醫院及行
    政院衛生署臺中醫院（以下簡稱署立臺中醫院）多次開刀施
    行傷口清創併內固定物拔除手術、右股骨傷口清創術、右股
    骨重新開放性復位併金屬內固定手術及右側遠端淺部骨動脈
    修補手術。嗣於99年3 月15日，自訴人於臺中醫院另接受左
    下肢膝下截肢，造成自訴人目前雙側膝關節均攣縮（按：左
    下肢原已罹患小兒痲痺症，與本案之醫療行無關），無法靠
    輔具行走，功能無法進步，已成重度殘障。因認被告丙○○
    涉犯刑法第284條第2項後段之業務過失重傷害罪嫌。
二、按同一案件經檢察官依第228 條規定開始偵查者，不得再行
    自訴；但告訴乃論之罪，經犯罪之直接被害人提起自訴者，
    不在此限；於開始偵查後，檢察官知有自訴在先或前項但書
    之情形者，應即停止偵查，將案件移送法院；但遇有急迫情
    形，檢察官仍應為必要之處分，刑事訴訟法第323 條定有明
    文。本件自訴人自訴被告涉犯刑法第284條第2項後段之業務
    過失重傷害罪嫌，依同法第287 條之規定，係屬告訴乃論之
    罪。茲自訴人雖曾於97年10月27日具狀向臺灣臺中地方法院
    檢察署提出告訴，並由該署以98年度偵字第19330 號案件實
    施偵查，惟自訴人既於上開案件偵查中另向本院提起自訴，
    且檢察官並已依上開規定停止偵查，同時將相關卷宗移送本
    院合併審理，則自訴人提出本件自訴，自屬合於法律程序，
    合先敘明。
三、又按犯罪事實應依證據認定之，無證據不得認定犯罪事實，
    又不能證明被告犯罪者，應諭知無罪之判決；上開規定，於
    自訴程序準用之，刑事訴訟法第154條第2項、第301條第1項
    、第343 條分別定有明文。又事實之認定，應憑證據，如未
    能發現相當證據，或證據不足以證明，自不能以推測或擬制
    之方法，以為裁判基礎（最高法院著有40年臺上字第86號判
    例參照）。另按認定犯罪事實所憑之證據，雖不以直接證據
    為限，間接證據亦包括在內，然無論直接或間接證據，其為
    訴訟上之證明，須於通常一般之人均不致於有所懷疑，而得
    確信其為真實之程度者，始得據之為有罪之認定，倘其證明
    尚未達到此一程度，而有合理性懷疑之存在時，即無從為有
    罪之認定，此亦有最高法院76年臺上字第4986號判例可資參
    照。
四、本件自訴人認被告丙○○涉犯上開罪嫌，無非係以證人乙○○（國軍臺中803 醫院醫師）之證述及卷附之慈濟醫院臺中
    分院病歷資料（含急診檢傷護理評估紀錄表、急診病歷、會
    診紀錄、手術紀錄單、醫囑單、檢驗報告彙總表、入院護理
    評估紀錄單、護理紀錄單、X 光攝影片、出院病歷摘要、細
    菌檢驗報告）、國軍臺中803 醫院病歷資料（含出院病歷摘
    要、會診回覆單、病理報告、X 光檢查報告、手術紀錄摘要
    、相片、放射科特殊攝影檢查報告、生化報告、細菌報告、
    護理紀錄單）、國軍臺中803醫院診斷證明書（97.06.1 9）
    、署立臺中醫院診斷證明書（97.07.14、99.03.15）、慈濟
    醫院臺中分院診斷證明書（97.03.13、97.04.29）各1 份及
    右腳術後照片暨X 光片12張等為其主要論據。
五、被告固坦承於前揭時、地為自訴人進行右股骨幹遠端骨折及
    右足踝開放性傷口之開放性復位併鋼板內固定術，惟堅詞否
    認有何業務過失重傷害之犯行，辯稱：鋼板螺絲鬆脫是在自
    訴人手術後兩個月才發生，不能證明進行手術時有疏失未鎖
    緊鋼釘的情事。且造成鬆脫的原因很多，病患沒有確實保護
    好患肢或有碰撞或本身骨質有疏鬆的情形都會發生。另鋼板
    鬆脫並不致造成原來手術的傷口感染，本件病患傷口感染的
    情形是手術後一個月才發生，跟手術本身沒有關係等語。
六、經查：自訴人甲○○於97年3月3日因跌倒至慈濟醫院臺中分
    院就診，經診斷為右側遠端股骨骨折。於3月4日接受被告丙○○施行手術復位及鎖定加壓固定板（LCP ）進行內固定，
    於3月9日出院。嗣於97年4 月15日，自訴人因右大腿手術處
    紅腫、疑為蜂窩性組織炎未改善，於急診再次入住慈濟醫院
    臺中分院，當日血液檢查發現自訴人之發炎指數偏高，使用
    抗生素靜脈注射）。4月18日及4月20日傷口細菌培養報告，
    並無培養出細菌。而後自訴人於4月21日出院，依當日09:30
    護理紀錄記載，病人右膝傷口已無紅腫情形，住院期間並無
    發燒，體溫約36℃左右。嗣於97年4 月29日自訴人門診回診
    ，發現有傷口紅腫化膿現象，續給予口服及注射抗生素。5
    月23日及5 月26日自訴人再度回診時，X光檢查發現有5支螺
    絲鬆脫情形，被告丙○○建議再度手術及清創。惟97年5 月
    26日自訴人即自行轉往國軍臺中803醫院住院治療，5月28日
    接受傷口清創術並內固定物拔除手術，於術中因有異常出血
    ，懷疑有股動脈斷裂。5 月29日接受右下肢血管攝影檢查，
    發現右表淺股動脈遠端處有阻斷，及在表淺股動脈遠端處與
    降膕動脈近端處有假性血管瘤。6月5日接受右股骨傷口清創
    術、右股骨重新開放性復位併金屬內固定手術及右側遠端表
    淺股動脈修補手術。自訴人再於97年6 月16日轉至署立臺中
    醫院住院治療。6 月20日、6月23日及6月26日分別進行清創
    手術。於7月2日行清創植皮手術，住院期間曾接受高壓氧治
    療，之後於7月9日出院等情，此有慈濟醫院臺中分院病歷資
    料及診斷證明書、國軍臺中803 醫院病歷資料及診斷證明書
    、署立臺中醫院診斷證明書等在卷足參，且為被告及自訴人
    所不爭執，此部分之事實應堪認定之。是本案之主要爭點即
    在於被告丙○○就本件採用之鎖定加壓骨板系統之診斷有無
    過失？手術過程及方式有無未將鋼釘鎖定造成螺絲鬆脫？是
    否有誤傷或因螺絲鬆脫造成自訴人股動脈破裂？是否有延誤
    診治自訴人之骨髓炎及假性血管瘤？或有其他之醫療疏失等
    。
七、本院認定被告丙○○為自訴人施行手術及治療，並未違反醫
    療常規之理由：
  (一)按臨床上，加壓骨板之內固定方式是採用手術復位，及使用
    鋼板內固定；而鎖定加壓骨板系統即是於鎖鋼釘處另加有螺
    紋，以加強穩定度。此二種內固定之差別，即在於加壓鋼板
    內固定術可提供病人更穩定之固定。而本案自訴人左下肢原
    患有小兒痲痺症病史（按：本案之醫療糾紛係發生在右下肢
    ），故接受加壓骨板內固定術係對病人為有益，此有行政院
    衛生署醫事審議委員會（以下簡稱醫審會）鑑定書在卷可參
    （見本院卷第53頁）。核與證人即國軍臺中803 醫院骨科醫
    師乙○○於本院證稱：伊為自訴人甲○○進行手術時，自訴
    人骨折處確實有骨質較疏鬆之情形；而LCP 手術就是針對病
    患有骨質疏鬆時，提供較好、較牢固的固定方式；就目前醫
    療而言，LCP 針對骨質疏鬆病患已是非常好的手術（本院卷
    第82頁～82頁背面）等語，互為吻合。可見，被告丙○○為
    自訴人施行之鎖定加壓骨板內固定術，以當時自訴人之情況
    而言，應係妥適之醫療作為。
  (二)自訴人於97年3月4日接受被告進行LCP手術後，於同年5月23
    日回診時，經X光檢查，固發現有5支螺絲鬆脫情形，惟經醫
    審會鑑定結果，認自訴人術後係為鋼板及螺絲一起由股骨中
    拔出，非為鎖定加壓板之螺絲鬆脫；自訴人鋼板之鬆脫，係
    為其本身骨質疏鬆所致（見本院卷第53頁鑑定書）；再參以
    證人乙○○亦證稱：甲○○的骨折處，的確有骨質較疏鬆的
    情形（本院卷第82頁）；病人可能因感染或骨質問題導致螺
    絲鬆脫（本院卷79頁）等語。由此可知，自訴人加壓鋼板內
    螺絲鬆脫之情形，尚難認係被告丙○○於LCP 手術中，未鎖
    緊螺絲所致。
  (三)又自訴人於97年5月26日轉住國軍臺中803醫院接受治療後，
    5 月28日接受傷口清創術並內固定物拔除手術，於術中因有
    異常出血，懷疑有股動脈斷裂，再於5 月29日接受右下肢血
    管攝影檢查，始發現右表淺股動脈遠端處有阻斷等情，已如
    前述。雖證人乙○○證稱：經該院心臟血管外科醫生上手術
    檯為自訴人進行修補手術，發現自訴人右側遠端股骨動脈有
    一圓形破洞，懷疑是螺絲所造成等語（本院卷第79頁背面）
    。惟其亦證稱：手術中如果傷及動脈會產生大量出血，易導
    致血壓降低、心跳過快，大都不太可能順利出院（本院卷第
    81 頁）；且病人施行LCP手術之後，有傷及動脈，在數小時
    後就會產生大量出血、血壓降低及心跳過快的現象等語（本
    院卷第81頁背面）。而本案自訴人於97年3月4日手術後，於
    3月5日03:30 自恢復室返回病房，依當時護理紀錄，病人體
    溫為37.2℃，脈搏106次/分，血壓123/69mmHg，失血量 500
    cc ，小便量300c c。3月7日因引流量只有5cc，遂於當日拔
    除引流管，而於3月9日出院。復於97年4 月15日因右大腿手
    術處紅腫、再次入住慈濟綜合醫院台中分院，經抗生素治療
    後於4月21日出院，依當日09:30護理紀錄記載，病人右膝傷
    口已無紅腫情形，住院期間亦並無發燒，體溫約36℃等情，
    亦有慈濟醫院臺中分院病歷資料在卷可參。倘自訴人接受被
    告之施行手後及復診時，已有股動脈斷裂或破洞之症狀，依
    前開所述，自不可能於診療過程未被發覺而仍得以如期出院
    。足以證明，被告丙○○辯稱，此一期間自訴人之股動脈並
    無斷裂或破洞一情，應堪採信。況且，自訴人係於97年5 月
    29日轉往國軍臺中803醫院經X光檢查後始發現確有股動脈斷
    裂之情形，而該院心臟血管外科醫生雖懷疑係加壓骨板之螺
    絲鬆脫所造成，惟螺絲鬆脫之原因既非可歸責於被告，已如
    前述，則自訴人股動脈斷裂之情形，亦難認與被告之醫療行
    為間有相當因果關係。
  (四)另自訴人於97年5月26日轉往國軍臺中803醫院就診後，經細
    菌培養結果雖呈陽性反應，證實罹患骨髓炎；又經血管攝影
    檢查，亦發現有假性血管瘤等情，固據證人乙○○證述在卷
    （本院卷第80頁），惟自訴人經國軍臺中803 醫院檢查發現
    上開病症，距自訴人於97年3月4日在慈濟醫院臺中分院接受
    被告施行LCP手術已逾2個月（約83天），而證人乙○○亦證
    稱：無法確認自訴人之骨髓炎及假性血管瘤與被告為自訴人
    施行之手術有關（本院卷第81頁），自亦難以認定被告有延
    誤診治自訴人骨髓炎及假性血管瘤之情形。且此部分經醫審
    會鑑定結果，亦同此見解（參本院卷第53頁背面）。
八、綜上所述，被告丙○○對於自訴人所施行之LCP 手術及術後
    之回診治療，既均合於醫療常規，而自訴人之加壓鋼板螺絲
    鬆脫、股動脈斷裂併發骨髓炎及假性血管瘤，亦不能證明與
    被告之醫療行為有相當因果關係。是依自訴人所提出之證據
    及鑑定結果，尚無法達到令通常一般之人均不致於有所懷疑
    ，而得確信被告確有如自訴人所指上開業務過失重傷害罪嫌
    之程度。此外，復查無其他積極之證據，足資證明被告確有
    上開犯嫌，揆諸首揭法條及判例意旨，應認不能證明被告犯
    罪，依法應為被告無罪之諭知。
據上論斷，應依刑事訴訟法第343 條、第301條第1項前段，判決
如主文。
中    華    民    國    99    年    9     月    21    日
                  刑事第四庭  審判長法官  吳進發
                                    法官  李婉玉
                                    法官  高英賓
以上正本證明與原本無異。
如不服本判決應於收受判決後10日內向本院提出上訴書狀，並應
敘述具體理由；其未敘述上訴理由者，應於上訴期間屆滿後20日
內向本院補提理由書（均須按他造當事人之人數附繕本）「切勿
逕送上級法院」。
                                  書記官  司立文
中    華    民    國    99    年    9     月    21    日

司法院資訊處製作；財團法人民間司法改革基金會備份。
